臺灣高雄地方法院民事判決　　　　　　100年度重訴字第169號
原　　　告　李富國
訴訟代理人　楊水柱律師
被　　　告　卓秀春
訴訟代理人　林石猛律師
　　　　　　戴敬哲律師
上列當事人間返還信託價金事件，經本院於民國100 年10月25日
言詞辯論終結，判決如下：
    主      文
原告之訴及假執行聲請均駁回。
訴訟費用由原告負擔。
    事實及理由
一、原告主張：原告為訴外人南寶山開發建設股份有限公司（下
    稱南寶山公司）股東，持有股份數為28萬3,500 股（下稱系
    爭股權），於民國91年間將系爭股權借名登記予訴外人李富
    元，後於92年4 月1 日終止與李富元借名契約法律關係，並
    將系爭股權借名登記為被告所有。嗣原告於93年3 月30日以
    新臺幣（下同）2,600 萬元，將系爭股權售予訴外人曾國展
    ，兩造就系爭股權之借名契約法律關係當然終止，被告本應
    將系爭股權買賣價金全數交付，詎被告僅交付1,000 萬元，
    尚餘1,600 萬元未交付。為此，爰依借名登記契約類推適用
    民法第541 條第1 項規定，提起本訴等語。並聲明：(一)被告
    應給付原告1,600 萬元，及自訴狀繕本送達之翌日起至清償
    日止，按年息5%計算之利息。(二)願供擔保，請准宣告假執行
    。
二、被告則以：原告前積欠被告借款1,800 萬元未償，乃央央求
    以系爭股權抵償債務，經被告同意後，自訴外人李富元處受
    讓系爭股權，繼將系爭股權轉售予曾國展。被告本無扣除原
    告前開借款後，將餘額800 萬元交付原告之義務，實係考量
    原告為被告之妹夫，顧及兩造姻親關係所為；另雖交付價值
    200 萬元塔位予原告，惟與系爭股權無關等語，資為抗辯。
    並聲明：(一)原告之訴駁回。(二)願供擔保，請免為假執行。
三、兩造不爭執之事項：
  (一)系爭股權於92年4 月1 日自李富元名下移轉至被告名下。
  (二)系爭股權於93年3 月30日以總價款2,600 萬元，由被告售予
    訴外人曾國展。
  (三)被告將前開買賣價金中800 萬元及價值200 萬元之靈骨塔塔
    位予原告。
四、本件之爭點：兩造就系爭股權，是否成立借名登記契約？
五、本院得心證之理由：
  (一)按借名登記契約，係指當事人約定，一方（借名者）經他方
    （出名者）同意，而就屬於一方現在或將來之財產，以他方
    之名義，登記為所有人或其他權利人。亦即借名人僅係借用
    出名者之名義，但無使出名者終局取得所有權或其他權利之
    意思。而贈與契約則係贈與人欲使受贈人終局取得標的財產
    之權利，而非僅借用受贈人之名義登記為標的財產之權利人
    。再因借名契約因重當事人間信任關係及私法自治原則下，
    如其目的無違強制、禁止規定或悖於公序良俗，且原因正當
    之前提下，僅移轉所有權於他方，自己仍保留管理、使用與
    處分之權，其性質與委任契約類同，於現行法應屬合法有效
    之無名契約（最高法院91年度台上字第1871號判決參照）。
    次按當事人主張有利於己之事實者，就其事實有舉證之責任
    ，民事訴訟法第277 條前段定有明文。是當事人主張有借名
    契約存在，須就雙方借名意思表示互相一致以及屬於一方現
    在或將來之財產以他方名義登記為所有人或其他權利人之事
    實，負舉證之責任，合先敘明。
  (二)原告主張系爭股權原登記為李富元所有，後於92年4 月1 日
    改登記為被告所有一情，為被告所不爭執，可認屬實。惟原
    告主張兩造就系爭股權有借名登記契約存在，為被告所否認
    ，揆諸前揭所論，應由原告就此負舉證責任。經查：
  1.證人李富元到庭雖結稱系爭股權係原告用伊名字登記，兩造
    於92年4 月1 日就系爭股權之移轉登記，伊未稱參與，均交
    由原告處理，伊未因股權轉讓獲得任何款項等語（院卷第90
    頁至第92頁），依李富元所言，其僅為系爭股權之借名者而
    已，並未知悉系爭股權轉讓被告之因，所為證言，尚無法認
    定兩造就系爭股權移轉係基於借名契約而來。
  2.至於證人即原告之配偶卓錦雀到庭證稱：「（92年4 月1 日
    何以將登記於李富元名下之南寶山公司股權讓渡與被告？）
    當時被告在外被倒債向我哭訴，要我們將股權借名登記在她
    名下，讓我姊夫知道她有這些股權，才不會吵著要離婚。」
    、「（根據股權讓渡書李富元名下有8.1%之股權，依契約書
    所載全部讓渡金額已收訖，究竟李富元與被告有無交付買賣
    價金？）沒有。」、「（既然沒有交付價金，何以於股權讓
    渡書第2 條有記載？）就是借名登記於被告名下，讓我姊夫
    看到。」、「（被告之前有無借款給你？）我有向被告借過
    錢，但不是原告向被告借的。」、「（向被告借過多少錢？
    ）借款的金額為新台幣350 萬元。」等語（見院卷第87頁至
    第89頁），依該證人所言，似證明兩造並未無任何債權債務
    關係，系爭股權乃係原告借名登記予被告。然依被告所舉之
    證人曾國展到庭所結稱：「（李富元將股權移轉登記給被告
    ，你是否知道？）知道。」、「（移轉登記原因？）因為原
    告有積欠被告款項，所以原告將南寶山公司股權讓渡予被告
    。」、「（原告有積欠被告款項，是何人告訴你的？）原告
    、原告太太卓錦雀他們有談及向被告借款之事，被告有在逼
    債，所以原告才將他在南寶山公司股權賣給我，將得到的款
    項還給被告，我才知道兩造有借貸關係。原告因案入獄服刑
    時，卓錦雀要求把原告的股權讓渡給被告。」、「（原告與
    卓錦雀有告知你，他們對被告有欠款之事，你是否有確認，
    所以才跟被告購買系爭股權？）是的。」等語綦詳（院卷第
    93頁、第96頁），是依證人曾國展所言，可證明兩造間確有
    借貸債務關係存在，原告為償還所積欠被告之債務，始將系
    爭股權移轉登記予被告，顯然與證人卓錦雀證述迥異。本院
    審酌證人曾國展與兩造間並無任何親誼或僱傭關係，係屬客
    觀中立之第三人，況參以該證人以2,600 萬元鉅資購買系爭
    股權，衡諸事理，就所購買系爭股權是否有瑕疵，被告是否
    確為有權處分等節，必為確切詳盡查證，斷無冒然購買之理
    ，是此足認其所為證言自當可採。反之，證人卓錦雀為原告
    之配偶，兩造間是否存有債權債務關係，對卓錦雀而言攸關
    利害，是認其證言有偏頗之虞，自不足信為真實。
  3.再查，系爭股權交易過程（包括議價、給付價金）均為被告
    與證人曾國展接觸，原告未曾參與一節，亦據證人曾國展證
    稱：「（當時是何人與你接洽？）被告本人。」、「（上開
    8.1%股權交易過程以及價金確認，還有交付價金，都跟何人
    接洽？）‧‧‧交易過程以及價金確認，還有交付價金都是
    與被告接洽‧‧‧。」等語明確，核與證人即南寶山公司名
    義負責人洪榮隆所結證：「（簽股權讓渡書是在93年3 月30
    日李富國是否在場？）他不在場」、「（股權讓渡書的股數
    、價金有無參與討論？）沒有，都是卓秀春及曾國展在討論
    的，他們二人將內容告訴我，我打字出來，至於李富國有無
    參與討論我不清楚。」等語相符（院卷第247 頁），是依前
    開證人所述，原告主張系爭股權買賣洽談為其所為云云，顯
    然不足採信。復查，卷附原告所提出之系爭股權讓渡書（院
    卷第13頁至第14頁），其上固有原告以見證人身分簽名，惟
    該簽名係原告事後片面所為一情，除為原告所自承外（院卷
    第98頁），並據證人曾國展、洪榮隆證稱無誤（院卷第94頁
    至第95頁、第247 頁）。洪榮隆復證稱原告於系爭股權讓渡
    書簽名時，未曾表明系爭股權是他借名登記於卓秀春名下等
    語明確。本於上開諸情，若非系爭股權為被告所有，被告於
    未獲原告授權下，焉能擅與曾國展洽商系爭股權出售事宜，
    進收取價金，而原告竟於交易過程未予介入，任憑被告出售
    系爭股權，是認被告主張其為系爭股權之所有人，應為屬實
    。
  4.被告主張原告除積欠本件1,800 萬元債務外，尚於99年10月
    3 日以訴外人即原告之女李佳盈於友春建設股份有限公司之
    股東權利償還對被告另筆借款1,271 萬1,000 元一情，亦提
    出載有兩造、李佳盈簽名及蓋印之字據1 紙，被告就此情亦
    未予爭執（依據本院100 年8 月9 日言詞辯論筆錄所載，原
    告已自承已收受被告訴代100 年6 月21日民事陳報(二)狀，而
    依本院100 年6 月9 日言詞辯論筆錄所載，原告訴訟代理人
    已陳明於收受對造書狀後7 日內提出準備書狀，惟就前開民
    事陳報(二)狀所載，並未遵期提出，且無正當理由，顯已違背
    民事訴訟法第268 條之2 第1 項所定義務時，本院於判決時
    ，得以違背此項義務，斟酌全辯論意旨，逕為不利之判斷）
    ，堪認屬實。依該字據已載明「李富國向卓秀春借款項目如
    下：1.＄12,350,000（本金含利息）元。2.＄361,000 元（
    本金不含利息）。計00000000。友春建設股份有限公司股東
    李佳盈同意李富國向卓秀春借款部分，由友春建設股份有限
    公司全部結算分發盈餘扣除。中華民國99年10月30日。」（
    院卷第83頁），是本院參酌前開字據之書立內容、日期，並
    佐以系爭股權之移轉及買賣日期，足認原告如未曾積欠被告
    1, 800萬元債務未還，並以系爭股權抵償，則兩造於99年10
    月30日就他筆債務進行會算時，原告依理自當爭執要求被告
    返還系爭股權所出售價款，自無再同意書立前揭字據，益證
    原告主張兩造就系爭股權有借名登記契約云云，顯無可取。
  (三)承上，原告主張其等將系爭股權登記為被告所有，係因兩造
    間協議成立借名登記契約等情，除乏相當證據加以證明外，
    復依被告所提出上開舉證，堪認系爭股權係由被告處分，實
    難認定兩造間確存有借名登記。原告主張兩造間存在借名登
    記契約乙節，既未能舉證證明，所為主張不足採信，自駁回
    原告之請求。
六、綜上所述，原告主張兩造間就系爭股權存有借名登記契約，
    並已合法終止該借名登記關係，被告負有將系爭股權出售餘
    款交付予原告之義務等情，既非可採。從而，原告本於借名
    登記法律關係，並類推適用委任之規定，請求被告給付未付
    股權價款，為無理由，不應准許。原告之訴既經駁回，其假
    執行之聲請亦失所附麗，應併予駁回。
七、本件事證已臻明確，至於未論述之爭點；兩造其餘之攻擊或
    防禦方法；未經援用之證據，經本院斟酌後，認為均不足以
    影響本判決之結果，自無一一詳予論駁之必要，併此敘明。
八、據上論結，原告之訴無理由，依民事訴訟法第78條，判決如
    主文。
中    華    民    國   100    年    11    月    25    日
                  民事第五庭  法  官  張維君
以上正本係照原本作成。
如對本判決上訴，須於判決送達後20日內向本院提出上訴狀。如
委任律師提起上訴者，應一併繳納上訴審裁判費。
中    華    民    國   100    年    11    月    25    日
                              書記官  鄭淑華